【裁判字號】    98,台上,6155
【裁判日期】    981022
【裁判案由】    違反貪污治罪條例
【裁判全文】
最高法院刑事判決            九十八年度台上字第六一五五號
上  訴  人  台灣高等法院台南分院檢察署檢察官
被      告  甲○○
上列上訴人因被告違反貪污治罪條例案件，不服台灣高等法院台
南分院中華民國九十八年八月十一日第二審判決（九十八年度上
訴字第一０四號，起訴案號：台灣嘉義地方法院檢察署九十六年
度偵字第五四四三號），提起上訴，本院判決如下：
    主  文
原判決撤銷，發回台灣高等法院台南分院。
    理  由
本件原判決以公訴意旨略以：被告甲○○自民國七十二年間起擔
任行政院農業委員會農業試驗所嘉義分所（下稱嘉義分所）副研
究員，嗣兼任該分所農藝系主任，並自七十九年起擔任研究員兼
農藝系主任，負責總理農藝系務、主持水稻品種改良及遺傳育種
試驗研究工作、主持農藝作物試驗研究計畫之編撰、審核、督導
及考核等工作，係具有法定職務權限之公務員。緣嘉義分所溪口
農場之試驗育苗及生產等業務，係被告督導之業務，其明知溪口
農場所出產之稻穀，應依「台灣省政府農林廳所屬各場所孳生物
管理要點」第六點規定將稻穀交由台灣省政府糧食局（下稱糧食
局）照公定價格收購；繳交程序為將稻穀交給糧食局指定之溪口
鄉永昌碾米廠過磅經收，再將磅單交給糧食局，由糧食局將款項
匯入嘉義分所公庫。被告未遵上開規定，竟將溪口農場八十二年
十二月初所收割之稻穀五萬二千一百五十五台斤，擅自出售楊義
興碾米工廠，得款新台幣（下同）五十八萬九千三百五十元，未
存入公庫，反意圖為自己及員工消費合作社（以下稱合作社）全
體社員不法之所有，於扣除收割時之便當費及茶水費共一千三百
五十元後，指示不知情之合作社出納林三枝將該款項中之二十萬
元存入（合作社）台灣銀行帳戶；其餘之三十八萬八千元則以被
告名義存入中國農民銀行嘉義分行辦理定存，而將上開五十八萬
九千三百五十元予以侵占。因認被告涉有貪污治罪條例第四條第
一項第一款之侵占公有財物罪嫌。經審理結果，認不能證明被告
犯罪，因而撤銷第一審之科刑判決，改判諭知被告無罪，固非無
見。惟按：（一）判決所載之理由，前後相互牴觸者，屬判決所
載理由矛盾。又依法應於審判期日調查之證據雖已調查，而其內
容尚未明瞭者，即與未經調查無異，如遽行判決，即屬應調查而
未予調查之違法。查有關被告出售之本案稻穀之屬性及歸屬，依
原判決引述高孟修、陳澤隆、程永雄、李忠田、何木榮之證述，
似認係嘉義分所八十二年第二期稻作（見判決書第七、十頁）。
何木榮更證稱：溪口農場各年期稻作所使用之農地，都是嘉義分
所自有之土地，各年期稻作從育苗至收成全由農場之技工負責照
料；農場所需使用之肥料、農藥，全由農場主管佐理員提報試驗
計畫申請核准並採購完成後，再將肥料、農藥運交給農場使用；
電力、水利及相關資材也是溪口農場所提供，八十二年第二期稻
作與其他各年期之稻作並無不同；約在八十二年十一、十二月間
，被告到溪口農場巡視時，當面指示伊將該期稻作所收成的稻穀
賣給在溪口鄉的楊義興碾米廠，因被告是伊的上上級主管，溪口
農場的主管也要聽被告指揮，當時農場主管助理員羅正宗不在，
所以被告指示伊將本件稻穀賣給楊義興碾米廠，伊只有聽命行事
等語（見原判決第九、十頁）。嘉義分所函文亦稱：「溪口農場
每年依節序固定種植二期稻作，經查八十二年並無僅種一期稻作
之決定，因若僅種植一期，農藝系必須敘明理由簽請分所長錄案
存查」、「……該所為試驗研究單位，並無所謂農閒時間，更遑
論將農場土地、機器交由合作社以生產農作物；經查當時並無『
邊際土地開發利用』問題」（見第一審卷第九二頁反面）。似均
認本案稻穀屬該分所所有。惟原判決又引述被告所辯：「本件稻
穀係依據合作社之生產計畫，由合作社成員在上班以外的時間利
用溪口農場土地種植所得」（見判決書第三頁第七、八行）、林
鳳玲證述：「（損益表上）生產品收入細項我不是很清楚，大宗
就是鳳梨，水稻、香蕉、甘藷也有不少，我有收過紅利，應該大
部分是生產品收入，還有我們門市也有收入……」（見原判決第
五、六頁）、房金翔證述：「我想可能因八十二年二期稻作屬於
計劃外之收成，但即使如此，……」、廖嘉信證稱：「我們利用
休閒的地，或者我們合作社買一些東西進來，……，還有買肥料
僱工在員工休閒的時候從事生產工作，我們利用休閒的地，我們
能夠種的很多，農作物方面我們也有種咖啡種苗賣給外面的農民
，我們賺取微薄利益，作為員工福利。我們有生產很多農作物，
我們都有我們有生產小組編制，我們利用大家機關團體向心力來
做這些工作。生產完這些作物後，合作社能夠分給員工的就分給
員工」各等語（見原判決第七頁）。進一步說明：「……，可知
該分所之員工消費合作社確有利用該分所之土地種植農作物，對
外販售牟利，以作為員工之福利，且不依上開管理要點對外販售
之情」（見原判決第八頁第十四至十七行）。本件稻穀究係嘉義
分所八十二年第二期稻作抑係該分所合作社利用農閒土地種植之
農作物？嘉義分所是否提供農閒土地供合作社種植？前此有無該
等做法或慣例？其秧苗、栽植、肥料、農藥、照顧乃至採收是否
均由合作社支出或負責？此等攸關本件稻穀係何人所有及被告或
合作社能否處分之重要事項，又非不能調查，原判決未予釐清，
理由說明亦有前後不一致情形。揆諸前開說明，自有理由矛盾及
應調查而未加調查之違法。又原判決引據林鳳玲之前開證述及合
作社八十二年損益表，為有利被告之認定。徵諸該損益表雖有「
生產品收入」一百二十餘萬元之記載（見原審卷第一六二頁）。
然林鳳玲已證稱：細項我不是很清楚等語；且該一百二十餘萬元
收入是否包含本件販賣所得，亦有未明。則是否能以該損益表及
林鳳玲之證詞，推論本件稻穀可由被告擅自出售並存入合作社及
被告之帳戶，亦有疑問。原判決未根究明白，逕為有利被告之判
決，亦有調查未盡之違法。（二）證據之證明力，固由事實審法
院依其職權，本於確信自由判斷，惟此項自由判斷之職權運用，
仍不得違反經驗法則或論理法則。查證人即嘉義分所總務課長房
金翔證稱：溪口農場歷年來生產之每期稻作，均係依上開規定（
按即孳生物管理要點第二、六點），由總務課主辦出售，農藝系
協辦，作業方式為，總務課收到生產單位即農藝系通知有收穫後
，即簽會會計室及農藝系派員會磅、監磅，奉核後，依據糧食局
指定之糧商所開立之磅單，發文給嘉義糧管處，糧管處再根據當
期稻穀公告價格核算收購價格後，匯款至嘉義分所之公庫等語（
見第一審卷第一０七至一一六頁）。而溪口農場自七十年至八十
一年間，每年均生產兩期水稻並依規定繳交糧政單位之事實，亦
有嘉義分所九十七年四月十六日農試嘉總字第0970000863號函暨
所附之七十年至八十一年公有地生產稻穀依規定繳交糧政單位辦
理資料可佐（見偵卷第二一三至三六二頁）。而八十二年間，溪
口農場僅有第一期公地稻穀三萬一千六百零八公斤出售，所得為
四十九萬六千二百四十六元；該次程序曾經會辦被告之事實，更
有函稿、收款收據、申請糧食局收購自營生產稻谷聯單可按（見
偵卷第四五、四六、五十、五一頁）。被告自七十三年八月二十
九日起即兼任農藝系主任至九十六年七月一日退休止，亦有嘉義
分所九十六年八月二十二日農試嘉人字第0960001708號函及九十
七年十一月二十日農試嘉總字第0970002586號函可稽（見偵卷第
一四八頁、原審卷第九二頁）。其對嘉義分所每年之稻作收成、
收購程序、出售所得應否入公庫等事項，理當熟稔。前此每年均
有二期稻作，被告且均配合規定程序收購、入帳，倘本件稻穀確
屬八十二年之第二期稻作，何以僅因被告擔任合作社理事主席即
可依不同方式處理？原判決就此次稻穀之出售認係被告以合作社
理事主席之身分所為，非涉公務，是否已違背經驗或論理法則，
實有再加研求餘地。檢察官上訴指摘原判決不當，尚非全無理由
，應認原判決有撤銷發回更審之原因。
據上論結，應依刑事訴訟法第三百九十七條、第四百零一條，判
決如主文。
中    華    民    國  九十八  年    十    月  二十二  日
                      最高法院刑事第五庭
                          審判長法官  陳  正  庸
                                法官  林  秀  夫
                                法官  宋      祺
                                法官  陳  祐  治
                                法官  林  瑞  斌
      本件正本證明與原本無異
                                      書  記  官
中    華    民    國  九十八  年    十    月  二十七  日
                                                     m


司法院資訊處製作；財團法人民間司法改革基金會備份。
